【裁判字號】    97,台上,6528
【裁判日期】    971218
【裁判案由】    業務過失致人於死
【裁判全文】
最高法院刑事判決            九十七年度台上字第六五二八號
上  訴  人  台灣高等法院台中分院檢察署檢察官
被      告  甲○○
上列上訴人因被告業務過失致人於死案件，不服台灣高等法院台
中分院中華民國九十五年三月一日第二審更審判決（九十四年度
上更(一)字第四一九號，起訴案號：台灣台中地方法院檢察署九十
年度偵字第二一七八九號），提起上訴，本院判決如下：
    主  文
上訴駁回。
    理  由
按刑事訴訟法第三百七十七條規定，上訴於第三審法院，非以判
決違背法令為理由，不得為之。是提起第三審上訴，應以原判決
違背法令為理由，係屬法定要件。如果上訴理由書狀並未依據卷
內訴訟資料，具體指摘原判決不適用何種法則或如何適用不當，
或所指摘原判決違法情事，顯與法律規定得為第三審上訴理由之
違法情形，不相適合時，均應認其上訴為違背法律上之程式，予
以駁回。本件檢察官上訴意旨略稱：（一）按證據雖已調查，而
其內容尚未明瞭者，即與未經調查無異，如遽行判決，仍屬應於
審判期日調查之證據，未予調查，最高法院三十一年上字第八十
七號著有判例。本件證人張應輝證稱：「依經驗判斷，該列車在
南陽站停時，最少有二部氣軔貫通，如五部車全部氣軔貫通，雖
豐原站外有千分之十三點一九坡度，還是可在二十九公尺處煞停
」，「拔除二部車軔管後，後面的車氣軔就無法貫通，不論客車
或貨車，一駛到站外，規章就有嚴格規定氣軔一定要全部貫通」
（以上見原審民國九十五年二月十五日審判筆錄）。又據交通部
台灣鐵路管理局（下稱台鐵）九十年三月十二日豐原、台中站間
車輛溜逸事故調查報告四之（六）事故現場經台中運務段、彰化
機務段、檢車段等共同會勘意見：１．調動機牽引平車五輛，未
貫通氣軔，向站外千分之十以上連續下坡路線調車，本身氣軔不
足，發生溜逸（見九十年相字第四００號卷第九九頁）及鐵路警
察局第二警務段０三一二平板車溜逸事件相片，角塞門（控制空
氣煞車用之流通開關狀態有關及開之相片各一張（見同上卷第一
六０頁）。又證人黃英權證稱：「只見駕駛員（陳坤興）下車，
並叫另一員工（梁光郎）將氣軔的氣放掉」等語（見同上卷第二
一四頁）。由是五台平車之氣軔究竟放掉幾台之氣軔？倘陳坤興
所駕之調動機及平車於由豐原站駛向潭子站時，既尚有調動機與
第一台平車間，第三台平車與第四台平車間，及第四台平車與第
五台平車間之氣軔仍然貫通著，則起動時之速度不快，應不會發
生溜逸到遠在約十五公里外之台中站南端？依證人張應輝之供述
，五台平車之氣軔，究竟有幾台之氣軔是貫通？事關責任之歸屬
，自有詳加調查之必要。原判決就此並未調查，遽採為被告甲○
○無罪之基礎，自有審判期日應調查之證據未予調查之違法。（
二）證人黃英權證稱：「我看到拆開軔管是調動機沒有拆，我看
到他（指梁光郎）拆二次，第一次拆的是第一台與第二台平車間
，第二次拆的是第二台與第三台間的平車（見九十一年上訴字第
八九一號卷第五七頁）。參以卷附鐵路警察局第二警務段所拍攝
之相片，平車氣軔所使用之角塞門有關閉也有打開，足認軔管並
非完全各車都是放掉。另依台鐵鐵路行車實施細則第四百七十二
條規定：「車輛溜逸方向之臨站站長及中央控制區間之調度員，
臨站站長或調度員接到通知後，應竭力設法使其停車，必要時並
應通知前方站站長」。所稱「應竭力設法使其停車」一語，依台
鐵之一般意見，係指將轉轍器開通於對行車工作無甚大影響之路
線，然後用草蓆、麻袋、砂包堆積於路線內，極力使其停車之謂
。由是本件機動車既已發生溜逸情形，不論其氣軔管是否貫通，
被告即有義務竭力設法使其停車，被告未為如此，反而下令將該
機動車駛往縱向坡為千分七至千分之十三．一九連續下坡之潭子
，顯已違反上開實施細則第四百七十二條之規定，被告有過失，
堪予認定。乃原判決竟以被告之過失與陳坤興、梁光郎及徐志文
並無因果關係，而為被告無罪之判決，顯有違證據法則之違法。
（三）本件調動機撞擊台中站南方之止衝檔而致平車翻覆，但溜
逸之調動機是因為該機動車駕駛人控制而撞擊止衝檔？或因中央
控制人員引導到止衝檔強迫煞停？如被告中央控制人員引導到止
衝檔強迫煞停，是否符合台鐵鐵路行車實施細則之規定？被告及
陳坤興、梁光郎、徐志文等人之作為，是否涉過失？自有釐清之
必要。原判決就此並未調查，亦未說明其理由，遽行判決，顯有
理由不備之違法等語。
惟查原判決以公訴意旨略以：被告甲○○係台鐵豐原站副站長，
九十年三月十二日上午八時許，接獲台灣鐵路貨物搬運股份有限
公司（下稱台搬）搬運工梁光郎之口頭申請調車，擬利用九時十
七分二四四三次車至九時五十七分一００七次車之列車空檔，將
豐原站南端號誌解鎖，由司機陳坤興以十噸之調動機牽引裝載一
一二根廢鋼軌之五台平車，由八股道開至二股道北端卸貨。被告
核准調車作業計畫後，指派台鐵豐原站轉轍工徐志文執行移動轉
轍器及監視車輛調動之業務。同日九時二十五分，被告接獲徐志
文以揚聲器報告，表示調車列車煞不住，逾越最外轉轍器，停在
站外即基隆站起一八三Ｋ十六四八Ｍ處之東正線上，無法推進至
二股道，被告指示試著將調動機推回站內，並向彰化調度所調度
員廖順興報告，廖順興下達就地控制之行車命令。被告於七十六
年間調派豐原站副站長有十三年之經歷，應注意調動機不得駛出
站外，且豐原站至台中站距離約十五公里，其縱向坡度為千分之
七至千分之十三．一九之連續下坡，陳坤興所駕駛之調動機牽引
之總重約為一四七．八噸，若該調動機及聯掛之平車由豐原站往
南端調車時，因進入千分之十一．四之下坡段，調動機牽引力僅
為一００噸，已無力將列車推回站內，又單靠調動機之煞車軔力
，亦無法克服下坡加速力，故應通知駕駛人員使用止輪器，等待
救援，不得任意移位，然被告疏未注意，而於得知該列車分別停
置於豐原市○○路○○道北方約七公尺處及通過平交道南方約七
．五公尺處，均無法倒車回豐原站內，竟未徵得調度員廖順興之
同意，擅自指示運務工簡泉福通知徐志文，將列車駛至潭子站，
並親自與徐志文通話，下達列車駛至潭子站煞停之命令，使得列
車上之人員，將貫通之氣軔鬆軔後，將該列車駛向潭子站，然該
列車溜逸至潭子站煞停未果，反而高速撞及台中站南端拖上線之
止衝檔，而翻覆於台中市○○路與建國路高架橋下之道路，致列
車上之人員梁光郎、徐志文、陳坤興因此受傷致頭部外傷、頭顱
挫裂而死亡，因認被告涉有業務過失致人於死罪嫌。經綜合調查
證據之結果，以：被告雖不否認擔任豐原站副站長，而在九十年
三月十二日上午八時許，核准原判決附圖（下稱附圖者，均同）
紅色箭頭所示之調車路線，由陳坤興、梁光郎、徐志文三人執行
，其後在同日上午九時二十五分，被告接到徐志文用揚聲器報告
稱，調動機出站停在站外之東正線上，無法推進至二股道，被告
指示陳坤興等試推無效後，指示運務工簡泉福通知徐志文，將列
車駛往潭子站停車，及事後陳坤興之調動機至潭子站無法煞停，
通過潭子站後，衝撞台中站南端拖上線之止衝檔，梁光郎、徐志
文、陳坤興因而死亡等各節均無爭執，但堅決否認有何過失；辯
稱：(1)本件是徐志文沒有依照調車計畫內容執行，違規把調動機
從八股道往南方牽引到東正線的連續下坡路段，意圖直接推進二
股道，以節省調車時間。被告擔任行車副站長，核准調車後就把
轉轍器的扳轉器管理權、車輛移動權交給現場的轉轍工或調車工
，被告既無法控制轉轍器，也沒有辦法經由號誌顯示來操控車輛
之位置轉移。(2)陳坤興台鐵第十期車輛調動機駕駛訓練班結業，
到事故發生之時，擔任駕駛工作已有十六年，未遵照調車計畫行
駛，不能認為被告有過失。(3)依台鐵行車實施細則（已於九十一
年七月一日廢止）第四百六十九條、第四百七十四條之規定，列
車司機員遇有故障時究竟應該停車請求救援，或駛至最近站，應
由司機員獨立判斷，被告請司機員駛往潭子站僅屬建議性質，於
法應屬有據。(4)潭子站坡度為千分之二，有效長四一五公尺，坡
度較平坦，行駛到該處依以前的經驗應該可以煞停，本件無法煞
停，是因摘除軔管導致列車制軔力不足。列車停在豐原市○○路
○○道北方七公尺處，及通過南方約七公尺處停車，司機員於再
度行駛時，應注意先回復氣軔貫通，始得再行駛，梁光郎沒有接
復氣軔管，陳坤興沒有確認氣軔貫通，徐志文沒有確實做好列車
監視工作即行駛，應為本件肇事之主因等語。並以：本件係因台
鐵站內調車作業發生事故，依台鐵向監察院查復之結果，以往類
似本件的調車作業，均是由使用單位負責人將使用路線、時間等
，以口頭向值班副站長申請，經該副站長確認不妨礙列車運轉及
擬定調車計畫後，口頭告知轉轍工執行，未有作業之書面；本件
被告對其所供之調車計畫路線既有核准之權限，縱所核准之調車
路線並非最經濟、穩妥的路線，但基本上仍可安全到達預計卸貨
之地點，不致於發生調動機進入東正線駛出豐原站之情形，雖台
鐵認調車計畫未盡周全（見四００號相驗卷第九五頁），然不能
以此即認為有何過失，且公訴人亦未認此部分被告有何過失。又
陳坤興、梁光郎、徐志文三人在台搬及台鐵工作多年，擔任轉轍
工及司機、引導工至事發之時分別有十六年、二十一年及十三年
的工作資歷（見四００號相驗卷第二二四、二二五頁監察院調查
報告），均熟知豐原站相關場站環境及轉轍設備，衡情應無在調
車之時同時發生錯誤（即轉轍工徐志文轉轍器操作錯誤、司機員
陳坤興駕駛調動機操作錯誤），而誤將調動機及聯掛之平車駛入
五股道之理；本件事故（見附圖）中十六Ａ、Ｂ轉轍器係電動轉
轍器，無法在轉轍器所在的現場操作，須至轉轍器外約一百一十
公尺處之豐原站南端繼電室始能操作（見上訴卷第一宗第一四一
頁證人張應輝之證言），如非有意將十六Ａ、Ｂ轉轍器扳轉反位
，則調動機及聯掛之平車依理應無法從八股、六股而進入五股（
東正線），況依被告核准調車計畫之正常作業情形，調車時應由
轉轍工逐一確認轉轍器正反位，操作完成後，站於十六Ｂ轉轍器
附近等候，發手勢給引導工梁光郎，再通知司機員陳坤興將列車
開到南端拖上線（見同上證人張應輝之證言），而徵之本件實際
發生之狀況，陳坤興所駕駛之調動機停於豐原站外東正線上，已
足以證明徐志文在進行調車作業時，有意將十六Ａ、Ｂ轉轍器扳
轉反位，陳坤興、梁光郎、徐志文並有意進入五股進行調車；此
外，參照轉轍工簡泉福於調動機駛出豐原站後，奉被告之命前往
將十六Ａ、Ｂ轉轍器扳轉為「反位」、十四Ａ、Ｂ轉轍器扳轉為
「定位」之前，十四Ａ、Ｂ轉轍器係在「反位」狀態（按即調動
機及聯掛之平車往北推時，會通往四股、三股道之方向），此已
據證人簡泉福於前審調查中證稱：「我只有將十四號定位，十六
號我不記得了（按：當時十六號轉轍器應在反位之狀態，否則調
動機無法駛入五股），所以在我還沒有按燈（按係按鈕之誤，以
下同）之前，十四號轉轍器應該是在反位。那裡總共有四個燈我
有按十四號的燈」（見上訴卷第二宗第五五頁，並參照上訴卷第
一宗第一三０頁無線電通聯錄音紀錄）等各節，足認陳坤興、梁
光郎、徐志文有意將調動機駛入五股後直接往二股道之方向調車
（如附圖藍色箭頭所示）。又被告輾轉透過徐志文指示將調動機
駛向潭子站，業經被告供明在卷，並有無線電通聯錄音紀錄在卷
可稽（見上訴卷第二宗第一三二頁）。而調動機試推回豐原站無
效，駛往潭子站之前，首度停於豐原站外南陽路平交道北方約七
公尺處，先由梁光郎將第一、二台平車間，及第二、三台平車間
之氣軔軟管摘除，並拉鬆軔閥，將軔缸內的壓縮空氣洩放後，嚐
試將平車推回豐原站無效，其後調動機又往南通過平交道南方約
七．五公尺處第二次停車，再度試推仍然無效，其後始依被告之
指示，將調動機駛向潭子站，此已據看柵工黃英權於應監察院調
查時稱：「事故當日時，該列車（調動機車頭）第一次於平交道
北方約七公尺處停住，往北開但開不動，車上台搬公司員工下車
搬石碴擋在車頭之車輪與軌道間，並拆開前一、二台平車間之煞
車氣軔管，然後往北開還是開不動，當時調動機冒黑煙很大，站
工（徐員）即與豐原站副站長聯絡，此第一段停車時間約十分鐘
。後台搬公司引導工（梁員）將石碴搬開，駕駛開動列車往南，
當互車（平車車尾）通過平交道南方約七．五公尺處再次停住，
欲往北倒車但開不動，台搬公司引導工放下止輪器，防止列車下
滑（因調動機汽缸壓力不斷煞車，其壓力逐漸降低），此第二段
停車時間約八分鐘。後見徐員以無線電與豐原站副站長聯繫，台
搬公司引導工拿起止輪器，調動機慢慢往南牽引，約一下子就已
看不到列車」等語（見四００號相驗卷第二三六頁），及於上訴
審調查時稱：「我看到的是有人先拉開鬆軔閥，後來推不動，才
將軔管拆開」、「調動機沒有拆，我看到他拆二次，第一次他拆
的是第一台跟第二台平車間的軔管，第二次他拆的是第二台與第
三台間的平車間軔管」、「拆軔管的人是搬運工（指梁光郎）我
認識，但是名字我不知道，那個人是老年人不是年輕人，年紀差
不多跟被告一樣」等語在卷（見上訴卷第二宗第五七頁）。故本
件陳坤興係依被告之指示將調動機開往潭子站，而且陳坤興將調
動機開往潭子站時，第一、二台平車間、第二、三台平車間之氣
軔已被摘除，已無疑義；所爭執者為：被告在上述狀況下指示將
調動機開往潭子站，能否認為有過失？或者如被告所主張的，調
動機從八股道行駛到東正線並非被告所能控制，依規章規定列車
司機員遇有故障時，究竟停車請求救援或駛至最近站，應由司機
員獨立判斷，被告之指示只是供司機員參考，故不能認為被告有
過失？查所謂過失，係指按其情節應注意，並能注意，而不注意
而言（刑法第十四條第一項）。故過失自係以被告違反注意之義
務為前提，基於以下各點，被告就調動機駛出豐原站雖不能認為
有過失，但被告指示停在豐原站外之調動機駛向潭子站仍屬違反
其注意義務，而有過失：(1)被告雖辯稱：依已廢止之台鐵行車實
施細則第四百六十九條、第四百七十四條之規定，列車司機員遇
有故障時究竟應該停車請求救援，或駛至最近站，應由司機員獨
立判斷，證人張應輝亦稱，本件情形應由司機員自行決定是否請
求救援（上訴卷第一宗第一四四頁）。但台鐵站內坡度規定不得
超過千分之三．五，車輛調動機牽引車輛調車速度亦限定每小時
不得超過十五公里，在安全無虞之情形下，為調車效率，並未強
制規定站內調車時要貫通氣軔，但禁止向有千分之十以上之下坡
度路線調移車輛（見四００號相驗卷第二二九頁正面、背面監察
院調查報告），由此對照台鐵行車實施細則第二條第十款規定：
「一０、列車，指一輛以上之動力車單行或牽引車輛，具有完備
列車標誌，『以向站外路線運轉為目的者』」，第五條第一項規
定：「列車氣軔應全部貫通，……」之規定，可知聯掛平車之調
動機本來就是預計在坡度平緩的站內作業，與向站外路線運轉為
目的之列車不同，台鐵行車實施細則就列車既明文定義為「以向
站外運轉為目的」，同細則第四百六十九條、第四百七十四條自
應作同一解釋，被告所辯應適用上開行車實施細則之規定，由司
機員陳坤興判斷停車請求救援或駛至最近站，並非合理之法律解
釋方法。(2)基於鐵路運輸對於台灣地區的重要性，社會自係嚴格
要求全體鐵路運輸從業人員各自善盡自己的注意義務，以確實提
供鐵路運輸安全之多重保障，而非容忍其中一人對於自己應盡的
事項未予嚴格遵守，而將事故之不發生繫於其他鐵路運輸從業人
員謹守自己的本分。台鐵站內坡度規定不得超過千分之三．五，
車輛調動機牽引車輛調車速度亦限定每小時不得超過十五公里，
在安全無虞之情形下，為調車效率，並未強制規定站內調車時要
貫通氣軔，但禁止向有千分之十以上之下坡度路線調移車輛，已
如上述，而「台鐵車輛調動機、車輛移動機及推車機使用須知」
第一節第四點規定：「車輛調動機、車輛移動機及推車機，不得
在站外正線調移車輛。但中央控制區間，經調度員准許者，不在
此限。調車處理須知第三十一條所規定之站，不得越過最外轉轍
器調移車輛」（見四００號相驗卷第一０八頁），豐原站至台中
站距離約十五公里，其縱向坡度為千分之七至千分之十三．一九
之連續下坡（見四００號相驗卷第二三０頁背面監察院調查報告
、第一一一頁），故豐原站下行方向屬調車處理須知第三十一條
所規定，不得越過最外轉轍器調移車輛之車站之一（見四００號
相驗卷第一００、一０九頁），如調動機越過豐原站南端最外側
轉轍器直接向站外行駛，不免發生因作業環境不同產生之危險。
以上各點，均為自七十六年間調派豐原站副站長，已有十三年以
上工作經驗之被告（見四００號相驗卷第二二四、二二五頁）所
不能諉為不知，詎其應注意、能注意而疏未注意，因陳坤興所駕
駛之調動機停於東正線上妨礙豐原站九時五十七分開出之第一０
０七次車行駛（上訴卷第一三一頁至第一三二頁，被告於無線電
通聯中稱：「慢慢開到潭子，駛到潭子」、「一００七豐原五七
分開，不要擋到」），而貿然違反上開規定指示陳坤興等將調動
機駛向潭子站，為有過失，被告以陳坤興等尚有獨立判斷是否將
調動機駛向潭子站之空間、陳坤興違規調車，或被告無法現場控
制調動機等各節，主張無過失云云，自非可採。但查本件調動機
撞擊止衝檔之原因為未能及時煞停（參照相驗卷第二０二頁行政
院勞工委員會中區勞動檢查所職業災害檢查報告），依證人張應
輝於上訴審調查時依運轉理論證稱：「如果以第二的煞車點（按
：即平交道南方停車點）放鬆氣軔，任由列車在無動力的狀態下
往潭子方向滑行，速度由每小時０公里增加到每小時十五公里的
時速（調動機在站內可以行駛的最高速限），如果在氣軔不貫通
的情形，依附表三計算之結果，坡度如果是千分之十，還是沒有
辦法煞住，如果是貫通一輛平車，全緊軔的狀態下，八十八公尺
可以煞住，如果是貫通兩輛平車的話，依計算的韌力，在四十三
公尺可以煞住，如果是貫通三輛的話，三十六公尺可以煞停，如
果是貫通四輛的話，三十一公尺可以煞停，這些都有考慮車輛的
阻力，依照公式算出來，如果是五輛全部貫通，二十九公尺可以
煞停」等語（見上訴卷第一、二三六頁），於原審審理時結證稱
：不論客車或貨車，一駛到站外，規章有嚴格規定，氣軔一定要
全部貫通，司機員行駛前就要先做氣軔試驗，才可往前開，司機
員對規章套用到實際情形最瞭解，比副站長與調度員還瞭解，在
豐原副站長辦公室內無法知悉火車位置，有無越過最外轉轍器及
氣軔軟管拆除情形，當時若調動車五部氣軔全部貫通，雖然豐原
站外有千分之十三點一九坡度，還是可以在二十九公尺左右處煞
停，不會衝到台中市（見原審九十五年二月十五日審判筆錄）。
被告指示將調動機開往潭子站，雖有不當，但刑法第二百七十六
條第二項業務過失致人於死罪之成立要件有二，其一為行為人有
過失，其二為過失行為與被害人死亡之結果間有相當之因果關係
。是被告之過失與陳坤興、梁光郎、徐志文三人死亡之結果是否
有相當因果關係，自應加以審認。按所謂相當因果關係，係指依
經驗法則，綜合行為當時所存在之一切事實，為客觀之事後審查
，認為在一般情形下，有此環境、有此行為之同一條件，均可發
生同一之結果者，則該條件即為發生結果之相當條件，行為與結
果即有相當之因果關係。反之，若在一般情形下，有此同一條件
存在，而依客觀之審查，認為不必皆發生此結果者，則該條件與
結果不相當，不過為偶然之事實而已，其行為與結果間即無相當
因果關係（最高法院七十六年台上字第一九二號判例參照）。本
件司機員陳坤興有十六年之鐵路司機經驗，自應詳知鐵路規章，
理應於駕駛調動機前往潭子站前，先貫通平車氣軔，試驗無誤後
才駛往潭子站，而被告在副站長辦公室內，無法知悉調動車氣軔
有無貫通，是被告指示將調動機開往潭子站，在一般同一條件下
，尚難認均有無法煞停之情形，依上開說明，難認被告上開之過
失行為與陳坤興、梁光郎及徐志文死亡結果間，有相當因果關係
，認被告被訴涉犯業務過失致人於死罪，犯罪尚屬不能證明，因
而撤銷第一審不當之科刑判決，改判諭知被告無罪，已在判決內
詳述其證據取捨及判斷之理由。原判決所為論述，核與卷證資料
相符，從形式上觀察，並無違背法令之情形。按證據之取捨及證
據證明力之判斷，屬事實審法院之職權，茍無違背證據法則，自
不能指為違法。查被告違背台鐵車輛調動機、車輛移動機及推車
機使用須知之相關規定，指示陳坤興等將調動機駛向潭子站，固
有過失，但被告之過失與陳坤興、梁光郎、徐志文三人死亡之結
果間，並無相當因果關係，與業務過失致人於死罪之成立要件，
並不相當。如上原判決已說明其證據取捨、判斷之理由，經核於
法並無不合，為原審職權之適法行使，自不能指為違法。檢察官
上訴意旨所指各節，或為單純事實之爭執，或原審已加審酌、論
斷屬原審得本於職權裁量之事項，已於判決內詳述其證據取捨、
判斷之理由，為其職權之適法行使，或事證已臻明確並無再為傳
訊調查必要之裁量事項，或不影響全部事實之判斷而可認於原判
決之主旨有影響，核與法律規定得為第三審上訴理由之違法情形
，均不相適合。應認其上訴違背法律上之程式，予以駁回。
據上論結，應依刑事訴訟法第三百九十五條前段，判決如主文。
中    華    民    國  九十七  年   十二   月   十八   日
                      最高法院刑事第二庭
                          審判長法官  莊  登  照
                                法官  黃  一  鑫
                                法官  許  錦  印
                                法官  劉  介  民
                                法官  蔡  國  在
      本件正本證明與原本無異
                                      書  記  官
中    華    民    國  九十七  年   十二   月  二十二  日
                                                      Ｖ


司法院資訊處製作；財團法人民間司法改革基金會備份。
